臺灣高雄地方法院刑事判決　　　　　 95年度交簡上字第275號
上　訴　人　臺灣高雄地方法院檢察署檢察官
上　訴　人
即　被　告　乙○○
　　　　　　　　　　　2號
選任辯護人　陳旻沂律師
　　　　　　陳建欽律師
上列上訴人因過失傷害案件，不服本院交通法庭95年度簡字第
2199號中華民國95年8 月31日第一審刑事簡易判決（臺灣高雄地
方法院檢察署檢察官聲請簡易判決處刑案號：95年度調偵字第
751 號），提起上訴，本院管轄之第二審合議庭判決如下：
    主  文
原判決撤銷。
乙○○因過失傷害人，處有期徒刑參月，如易科罰金，以銀元參
佰元即新台幣玖佰元折算壹日；減為有期徒刑壹月又拾伍日，如
易科罰金，以銀元參佰元即新臺幣玖佰元折算壹日。
    事  實
一、乙○○考領有普通小型車駕駛執照，於民國95年2 月17日晚
    間，駕駛車牌號碼為2A-0263 號自用小客車，沿高雄市○○
    區○○路外側快車道由北往南方向行駛，嗣同日晚間7 時20
    分許，行經左營區○○路84號前時，本應注意汽車變換車道
    時，應讓直行車先行，並注意安全距離，而依當時天候晴朗
    、夜間有照明、乾燥柏油路面無缺陷、視距良好亦無障礙物
    等情狀，又依其智識、能力亦無不能注意之情事，竟疏於注
    意保持安全距離，貿然變換車道至內側快車道，適有甲○○
    騎乘車號為OLT-863 號機車，亦沿軍校路同方向行駛於乙○○左後方之內側快車道上，行抵上開肇事地點時，乙○○疏
    未禮讓直行車先行並保持安全距離，亦未看清有無來往車輛
    ，致未能及時發現甲○○，其所駕車輛之左前車輪及前方保
    險桿左側部位與甲○○所騎機車右側腳踏板處發生碰撞，致
    甲○○人車倒地，因而受有頭部外傷併輕度腦震盪、下背痛
    、尾椎骨外傷移位併下背痛等傷害。乙○○於肇事後，撥打
    電話報警處理，並留在事故現場，主動向前往事故現場處理
    ，且尚不知肇事者為何人之員警坦承肇事，嗣並接受裁判。
二、案經甲○○訴由高雄市政府警察局左營分局報請臺灣高雄地
    方法院檢察署檢察官偵查後聲請簡易判決處刑。
    理  由
壹、證據能力之說明：
    按「被告以外之人於審判外之言詞或書面陳述，除法律有規
    定者外，不得作為證據。」刑事訴訟法第159條第1項固定有
    明文。惟按「被告以外之人於審判外之陳述，雖不符前四條
    之規定，而經當事人於審判程序同意作為證據，法院審酌該
    言詞陳述或書面陳述作成時之情況，認為適當者，亦得為證
    據。當事人、代理人或辯護人於法院調查證據時，知有第
    159條第1項不得為證據之情形，而未於言詞辯論終結前聲明
    異議者，視為有前項之同意。」刑事訴訟法第159條之5亦定
    有明文。本件判決所引用之證據資料，其屬於被告以外之人
    於審判外之言詞或書面陳述者，均已據審判長於本院調查證
    據程序提示並告以要旨，被告及選任辯護人均知該等證據為
    被告以外之人於審判外之言詞或書面陳述，而未於言詞辯論
    終結前聲明異議，本院審酌該等言詞或書面陳述作成時，未
    受外力之不當干擾，亦無不當取供或利誘之情形，認為以之
    作為本案之證據亦屬適當，依刑事訴訟法第159 條之5 之規
    定，自得為證據，合先敘明。
貳、認定事實之依據：
一、訊據上訴人即被告乙○○固坦承其於上開時、地，駕車行經
    高雄市○○區○○路84號前，在南向內側快車道與騎乘機車
    之告訴人甲○○發生車禍肇事之事實，惟矢口否認其有何過
    失傷害犯行，辯稱：要變換車道前有打方向燈，也有看後照
    鏡，當時後方並無來車，車行時速也僅約10公里，告訴人是
    為了要超車，如果告訴人沒有騎到快車道就不會發生車禍等
    語。選任辯護人則另以：本件車禍發生後，上訴人即被告即
    陪同告訴人至醫院急診，並全程在旁，於照完X 光片後，聽
    見醫師略稱：告訴人先前即有骨刺，本次應無大礙等語，且
    看見告訴人活動正常，及幫告訴人付清醫藥費後離開醫院，
    嗣後告訴人提出診斷書載明受傷情形為：「頭部外傷併輕微
    腦震盪、尾椎骨外傷移位併下背痛」（指警卷第20頁、21頁
    所附國軍左營醫院附設民眾診療服務處95年4 月21日診斷證
    明書2 紙），惟告訴人提出之診斷證明書並非由95年2 月17
    日急診當天診治之朱博丞醫師出具，而是由另名醫師丙○○○○出具，而丙○○○○曾於95年8 月30日因涉嫌偽造不實
    診斷證明書，經臺灣嘉義地方法院檢察署檢察官偵訊後，向
    法院聲請羈押獲准，有網路新聞資料可資佐證，因此前開丙○○○○出具之診斷證明書真實性實有可疑，告訴人是否因
    本件車禍事故受有該等傷害亦有疑義。本件車禍事故係因告
    訴人騎乘機車行駛禁行機車之路段，且上訴人及被告自小客
    車撞擊點並非在車身後方，而是在車身左前方，顯見並非上
    訴人即被告變換車道不當而肇事，對於告訴人騎乘機車闖入
    禁行機車之內側快車道，突然在左側超車，上訴人即被告實
    在無從預見，更無從閃避，基於信賴原則，自無過失等語置
    辨。
二、基於上述，被告即上訴人對於在前開時地駕車與告訴人發生
    車禍之事實既無爭執，而在車禍事故發生後，復經高雄市政
    府警察局左營分局交通隊員警據報後到場實地測繪，製有道
    路交通事故現場圖、道路交通事故調查報告表（一）、（二
    ）、各1 份，車損及車禍現場相片共6 張，以及詢問上訴人
    即被告、告訴人車禍發生經過情形後所製作之高雄市政府警
    察局交通大隊交通事故談話紀錄表2 份等件在卷可憑，上訴
    人即被告與告訴人確實在前揭時地擦撞肇事發生車禍此情，
    可堪認定，先此敘明。經查：
（一）證人即告訴人甲○○在警詢、本院固均自承：車禍事故發
      生當時，騎乘機車沿軍校路北向南行駛於內側快車道等情
      ，在96年11月14日本院審理中，就其當時車行時速，復陳
      稱：（檢察官問：發生車禍的時候你時速約多少？）40
      （公里），我超車趕快加油等語在卷。但觀之前開道路交
      通事故調查報告表(一)記載可知，本件車禍發生路段，速限
      為每小時50公里，故告訴人縱以前開時速行駛，亦無違背
      車行應遵守速限。上訴人即被告在本件車禍事故發生前之
      行車動態，據其在警詢陳稱：當時駕車行駛在軍校路快車
      道外線，看中間及左後視鏡發現軍校路及實踐路口北往南
      方向是紅燈，看見是紅燈就變換車道至快車道內線欲至前
      方紅綠燈迴轉等語（參見警卷第2 頁），在95年5 月30日
      偵訊中陳稱：當時是在慢車道（應為外側快車道之誤）要
      變換車道到快車道時，有打方向燈，有先看後方是紅燈才
      變換車道，到快車道時突然聽到叫聲，告訴人的腳踏板撞
      到伊車左前輪鋼圈及保險桿左前角，到快車道後是要到前
      方路口迴轉，變換車道時沒有看到告訴人等語（見95年度
      偵字第14183 號卷第7 頁）等情，參照上訴人即被告、告
      訴人所一致肯認，事故發生地點僅距離後方軍校路與實踐
      路口交通號誌約20至30公尺此節可知，上訴人即被告在肇
      事地點，自外側快車道變換車道至內側快車道之時，係將
      注意重心置於後方不遠處之軍校路與實踐路口交通號誌，
      見燈號為紅燈，遂放心變換車道，卻疏未注意同向左後方
      行至之告訴人人車，致反應不及，擦撞告訴人機車而發生
      事故。按汽車在同向二車道以上之道路（車道數計算，不
      含車種專用車道、機車優先道及慢車道），除應依標誌或
      標線之指示行駛外，並應遵守下列規定：六、變換車道時
      ，應讓直行車先行，並注意安全距離。道路交通規則第98
      條第1 項第6 款定有明文。上訴人即被告既考領有普通小
      型車駕駛執照，對於上開規定，自應知悉。而依前開道路
      交通事故調查報告表(一)之有關記載可知，當時天候晴、夜
      間有照明、乾燥柏油路面無缺陷、無障礙物、視距良好等
      情狀，依上訴人即被告之智識、能力並無任何不能注意之
      情事，竟疏於注意遵守前揭規定，保持安全距離，貿然變
      換車道至肇本件車禍事故之發生，其有過失，至為灼然。
      本件車禍事故經先後送高雄市政府交通局車輛行車事故鑑
      定委員會、高雄市車輛行車事故覆議鑑定委員會鑑定、覆
      議，均同認定：上訴人即被告駕駛2A-0263 號自小客車，
      變換車道未保持安全距離，為肇事原因，而告訴人騎乘
      OLT-863 重型機車未依規定車道行駛為違規行為，但無肇
      事原因等情，有鑑定意見書、鑑定覆議意見書附卷可佐（
      見本院卷第56頁、第79頁）。
（二）又所謂交通事故之信賴原則，係指於交通事故之刑事案件
      中，汽車駕駛人雖可信賴其他參與交通之對方亦能遵守交
      通規則，同時為必要之注意，謹慎採取適當之行動，而對
      於不可知之對方違規行為並無預防之義務，然因對於違規
      行為所導致之危險，若屬已可預見，且依法律、契約、習
      慣、法理及日常生活經驗等，在不超越社會相當性之範圍
      應有注意之義務者，自仍有以一定之行為避免結果發生之
      義務。因此，關於他人之違規事實已極明顯，同時有充足
      之時間可採取適當之措施以避免發生交通事故之結果時，
      即不得以信賴他方定能遵守交通規則為由，以免除自己之
      責任。換言之，汽車駕駛人應可信賴參與交通行為之對方
      ，亦將同時為必要之注意，相互為遵守交通秩序之適當行
      為，除對方之違規事實已極明顯，同時有充足之時間可採
      取適當之措施以避免發生交通事故之結果時，仍有期待其
      注意避免危害結果之發生之外，並無考慮對方將會有違反
      交通規則之不當行為之義務。故汽車駕駛人如已遵守交通
      規則且為必要之注意，其對於危害結果之發生無法避免時
      ，縱有死傷結果之發生，其行為仍難認有過失可言 (最高
      法院74年台上字第4219號、88年度台上字第1852號判例要
      旨參照)。 其前提係以駕駛人「已遵守交通規則且為必要
      之注意」，始能主張信賴原則。本件被告並未遵守交通規
      則且為必要之注意，業如前述，其自不得主張信賴原則。
      辯護人認被告得主張信賴原則云云，尚有誤會。
（三）又告訴人確實因本件車禍而受有頭部外傷併輕度腦震盪、
      下背痛、尾椎骨外傷移位併下背痛之傷害，除有國軍左營
      醫院附設民眾診療服務處95年4 月21日診斷證明書2 紙附
      卷以證外（參見警卷第20頁、21頁），並據證人即出具前
      接診斷書之該院腦神經外科醫師陳立科、該院放射科醫師
      陸教義到院說明如下：
  甲、證人丙○○○○：
      告訴人在95年2 月20日第一次找伊看診，在此之前並不認
      識告訴人，看診目的為外傷以後的門診追蹤，為告訴人看
      診之前，有看過他在95年2 月17日急診入院的病歷，病歷
      上寫的是臀部挫傷，急診原因為車禍，所以在95年4 月21
      日出具之診斷證明書記載「尾椎骨移位」，判斷依據為核
      磁共振檢查結果，發現告訴人尾椎後面軟組織有異常影像
      ，原因比較傾向是外傷性引起的。會在95年2 月20日提出
      為告訴人做X 光檢查申請，是因為告訴人主訴腰酸背痛還
      有左大腿會酸麻，同年3 月2 日會申請醫院放射科為告訴
      人做腰椎核磁共振追蹤掃瞄，則是因為告訴人在95年2 月
      27日回診，依然有同樣症狀沒有改善。X 光檢查主要是看
      骨頭，腰椎軟組織是否異常，用X 光檢查比較不好判斷，
      用核磁共振的檢查方式，則可以看出軟組織有無病變或異
      常。有關「腦震盪」之診斷記載，則是本於告訴人主訴、
      急診的臨床紀錄、門診主訴等，是否為腦震盪，是醫師所
      做的判斷，關於判斷依據，有二個要點，第一，車禍事發
      後病人有無意識昏迷，第二有無逆行性記憶喪失。告訴人
      就診除主訴下背痛外，還主訴來診最近幾天有頭暈眩、嘔
      吐，追問告訴人事發當時是否有頭部外傷，告訴人自稱有
      戴安全帽，但是意識有喪失。腦震盪可能形成原因為外傷
      。之所以為告訴人出具前揭兩張診斷證明書，是因為自己
      本身為腦神經外科醫師，就病人情況有經過一段時間的追
      蹤還有檢查報告，病人本來就有權利隨時（要求）開診斷
      書，不用原來的醫師來開，且這也是伊的（專長）範圍，
      看告訴人的病歷資料來開，這樣的開具流程沒有問題等語
      。
  乙、丁○○○○：
      國軍左營總醫院95年3 月2 日告訴人的放射科檢查報告是
      由伊判讀，報告的內容是做腰椎核磁共振，主要的發現包
      括尾椎排列有點錯位，形成這種狀態的原因可能是外傷、
      撞擊造成的錯位。告訴人在95年2 月17日、同年2 月20日
      在該院放射科做的檢查都是腰椎X 光檢查，95年3 月2 日
      做的則是核磁共振。核磁共振的精密度比X 光要高，X 光
      沒有辦法顯示的問題在核磁共振可以顯示的出來等語。
  綜據前開證人丙○○○○、丁○○○○之證述內容，核與卷附
  國軍左營總醫院有關之病歷資料之記載內容相符（參見本院卷
  第95頁正反面、96頁正反面、第98頁背面到第99頁背面）。參
  以上訴人即被告在本院審理中自承：發生車禍當時告訴人有跌
  倒等語（參見本院卷第121 頁背面）之情。及警卷第24頁、25
  頁所附告訴人臀部受傷呈現大片瘀血之受傷相片4 張，告訴人
  確實因本件車禍受有前開傷害，殆無疑義。上訴人即被告、選
  任辯護人所為：告訴人該等傷勢另有緣由，不能認為與本件車
  禍事故有關之辯解實無可取。上訴人即被告、選任辯護人以95
  年11月16日刑事聲請調查證據暨答辯狀提出之丙○○○○因另
  案遭聲請羈押獲准之網路新聞資料，與本案無關，無從援引為
  判斷事實之依據，而其等就告訴人95年4 月21日2 紙診斷證明
  書，係出於告訴人與出具之丙○○○○勾串，虛偽出具，更迄
  未提出任何證據以實其說，是上訴人即被告、選任辯護人所為
  有關診斷證明書虛偽不實之辯解，當係出於個人主觀臆測之詞
  ，亦無可取。
三、綜上所述，本案事證已臻明確，上訴人即被告過失傷害犯行
    ，可以認定，應予以依法論科。
參、適用法律與量刑：
一、本件被告行為後，刑法部分條文於95年7 月1 日修正公佈後
    施行，茲應依刑法第2 條之規定，為法律適用從新或從輕之
    比較：
  （一）法定刑中罰金刑部分：刑法第33條第5 款修正後規定「
        罰金：新臺幣一千元以上，以百元計算之」，與修正前
        規定「罰金：（銀元）一元以上」不同。以修正前刑法
        較有利於被告。
  （二）罰金刑之加重減輕：罰金刑之加重，依修正後刑法第67
        條規定，其最高度及最低度同加重之，較修正前刑法第
        68條所定，僅加重其最高度，不利於被告。而罰金刑之
        減輕，依修正後刑法第67條規定，其最高度及最低度同
        減輕之，較修正前刑法第68條所定，僅減輕其最高度，
        有利於被告。
  （三）易科罰金之標準：依修正前刑法第41條第1 項前段規定
        ，係得以1 元以上3 元以下折算1 日，易科罰金。另依
        現行法規所定貨幣單位折算新臺幣條例第2 條規定，現
        行法規所定金額之貨幣為圓、銀元或元者，以新臺幣元
        之3倍 計算，及依修正前罰金罰鍰提高標準條例第2 條
        （現已刪除）規定，依刑法第41條易科罰金者，就其原
        定數額提高為100 倍折算1 日，故被告行為時之易科罰
        金折算標準，得以銀元100 元以上300 元以下折算1 日
        ，經折算為新臺幣後，應以新臺幣300 元以上900 元以
        下折算1 日。惟依修正後刑法第41條第1 項前段則規定
        ，係得以新臺幣1000元、2000元或3000元折算1 日，易
        科罰金。比較修正前後之易科罰金折算標準，以修正前
        刑法規定，較有利於被告。
  （四）自首：依修正前刑法第62條規定「對於未發覺之罪自首
        而受裁判者，減輕其刑。但有特別規定者，依其規定。
        」為必然減輕其刑，而依修正後刑法第62條規定「對於
        未發覺之罪自首而受裁判者，得減輕其刑。但有特別規
        定者，依其規定。」為得減輕其刑，以修正前刑法第62
        條較有利於被告。
  （五）經綜合上述全部罪刑比較結果，被告行為後之法律除罰
        金刑減輕部分外，均於被告較為不利，故本件綜合比較
        上開法律變更情形，應依刑法第2 條第1 項前段規定，
        適用95年7 月1 日修正施行前之法律論處。
二、核被告所為，係犯刑法第284 條第1 項前段之過失傷害罪，
    又被告肇事後，主動向前往車禍現場處理本件交通事故，且
    尚不知肇事者為何人之高雄市政府警察局左營分局交通隊員
    警坦承肇事，並接受裁判，有上訴人即被告之談話紀錄表可
    參，被告所為符合修正前刑法第62條前段規定之自首要件，
    應依法減輕其刑。原審以被告罪證明確，予以論罪科刑，固
    非無見，上訴人即被告執：於本件車禍事故之發生並無過失
    ，告訴人未因而受傷等語，提起上訴，為無理由。惟查，原
    審認定上訴人即被告之過失為，疏未注意車後狀況，率而變
    換車道及違規迴轉等節。惟上訴人即被告在本件車禍事故發
    生當時，係自外側快車道變換車道至內側快車道，待行至前
    方路口，再行迴轉，已如前述，原審此部認定，已有不當。
    又上訴人即被告係在過失傷害之犯罪行為未被發覺前，自首
    而接受裁判，應依修正前刑法第62條前段減輕其刑，而刑法
    過失傷害罪，其法定刑為6 月以下有期徒刑、拘役或500 元
    以下罰金，原審漏未就罰金法定刑之加重減輕，比較修正前
    後刑法孰對被告較為有利，亦有不當。是原審判決認定事實
    、適用法律既有上揭可議之處，檢察官循告訴人請求，以原
    審量刑過輕為由提起上訴，為有理由，應撤銷原審判決予以
    改判。爰審酌被告駕駛自用小客車變換車道，未保持安全距
    離，至不慎擦撞告訴人機車，致告訴人受有頭部外傷併輕度
    腦震盪、下背痛、尾椎骨外傷移位併下背痛之傷害，因犯罪
    所造成之損害不輕；在事故發生後迄今，將近2 年，絲毫不
    知檢討自己駕駛行為之疏失，努力尋求告訴人諒解，彌補告
    訴人因而受到之傷害，甚而單憑無依據之臆測，質疑告訴人
    確實因其過失駕駛行為受傷之事實，心態非常可議；惟念被
    告並無前科，此有臺灣高等法院被告前案紀錄表1 份在卷可
    參，肇事後並停留現場向前往處理員警自首，以及告訴人於
    本件車禍事故之發生雖無肇事原因，但違規騎乘機車行駛於
    內側快車道，亦有不當等一切情狀，量處如主文所示之刑，
    並諭知易科罰金之折算標準。又按，中華民國96年罪犯減刑
    條例業經總統於96年7 月4 日以華總一字第09600083761 號
    公布，並於同年7 月16日生效施行，被告上開犯罪行為在96
    年4 月24日之前，符合該條例之減刑條件，爰依該條例第2
    條第1項 第3 款、第4 條、第7 條規定，予以減刑如主文所
    示。
三、據上論斷，應依刑事訴訟法第455 條之1 第1 項、第3 項、
    第369 條第1 項前段、第364 條、第299 條第1 項前段，刑
    法第284 條第1 項前段，修正前刑法第33條第5 款、第68條
    、第62條前段、第41條第1 項前段，刑法施行法第1 條之1
    ，修正前罰金罰鍰提高標準條例第2 條，中華民國96年罪犯
    減刑條例條例第2 條第1 項第3 款、第4 條、第7 條，判決
    如主文。
本案經檢察官王邦安到庭執行職務。
中　　華　　民　　國　　96　　年　　11　　月　　28　　日
                交通法庭    審判長法　官  曾逸誠
                                  法  官  王  琁
                                  法  官  陳思睿
以上正本證明與原本無異。
不得上訴。
中　　華　　民　　國　　96　　年　　11　　月　　28　　日
　　　　　　　　　　　　　　　　　書記官  何慧娟
附錄本案判決論罪科刑法條：
中華民國刑法第277條
傷害人之身體或健康者，處 3 年以下有期徒刑、拘役或 1 千元
以下罰金。
犯前項之罪因而致人於死者，處無期徒刑或 7 年以上有期徒刑；
致重傷者，處3 年以上10年以下有期徒刑。
